【裁判字號】    99,訴,1856
【裁判日期】    990805
【裁判案由】    返還不當得利
【裁判全文】
臺灣臺北地方法院民事判決              99年度訴字第1856號
原      告  乙○○
訴訟代理人  張智剛律師
被      告  甲○○
訴訟代理人  黃璧川律師
上列當事人間返還不當得利事件，本院於民國九十九年七月二十
二日言詞辯論終結，判決如下：
    主      文
原告之訴及假執行之聲請均駁回。
訴訟費用新臺幣壹萬零玖佰元由原告負擔。
    事實及理由
一、原告起訴主張：兩造於民國81年簽立協議書，依據第8條約
    定，雙方投資冠昱建設股份有限公司（下稱冠昱公司）之比
    例確認為甲方（即被告甲○○）9.8%，乙方（即原告乙○○
    ）為10.2%，過去原告已收益部分按此比例由原告交付被告
    。依此計算，原告投資冠昱公司之股權比例為20%，換算被
    告在兩造間之股權比例應為49%，原告為51%。被告嗣於同年
    9 月15日提出結算書，計算兩造互相應找補之金額，其中第
    1 項原告應給付被告部份，結算冠昱公司已分配紅利金額為
    4,700萬元，依據協議書約定，被告應得金額為2,303萬元（
    計算式：4,700萬元×49%＝2,303萬元），乃被告竟以98%計
    算為4,606萬元，已超過其持有股權得分配比例，被告實際
    溢領2,303萬元，原告直到97年始發覺被告計算錯誤，並於
    同年2月間以存證信函通知被告返還，被告均置之不理等語
    。爰依民法第179條規定提起本訴，先就其中100萬元請求，
    並聲明：（一）被告應給付原告100萬元。（二）願供擔保
    ，請准宣告假執行。
二、被告則抗辯以：兩造為兄弟關係，2人自60年間投資房屋興
    建及不動產投資買賣等事業，並邀請原告岳父家族參加投資
    ，迄至81年8月30日對所有金錢及投資關係逐一作了結，簽
    署協定書，明白約定(1)原告岳父家族參加投資部分結算為
    6,000萬元，由兩造各負擔1/2，並約定由原告負責轉交。
    (2)被告補償原告存放美國之美金匯差1,000萬元。(3)被告
    支付原告1,700萬元以取得前述美金存款及利息。其餘各款
    則未涉金錢事項。嗣因兩造間尚有原告應給付被告之投資紅
    利及分擔尚未整理，約定另行結算，並於81年9月15日簽訂
    結算書。結算書第1項所載為原告應給被告冠昱公司之紅利
    3,606萬元，加上77年7月30日原告在美國向被告借款美金1
    4,000元（折合台幣403,200元），加上兩造投資板橋光華街
    應分擔費用215,000元，再加計利息後，合計36, 925,480元
    。第2項則依據協定書記載被告應給付原告5,700萬元。第2
    項扣抵第1項後被告應再給付原告20,074,520元，被告已給
    付完竣。故原告本應依約定將3,000萬元交付予其岳父家族
    。詎原告嗣未依約交付3,000萬元前開款項予其岳父家族，
    而將該款侵吞等語。另原告起訴顯已罹於時效期間。並聲明
    ：原告之訴及其假執行之聲請均駁回。
三、兩造不爭執及爭執之事項：
（一）兩造不爭執事項：
    1、兩造於81年8 月30日簽立協定書，依據第八條約定，雙
       方投資冠昱建設股份有限公司之登記於原告名下之百分
       之20股權中，確認甲方佔（即被告甲○○）百分之9.8
       ，乙方佔（即原告乙○○）百分之10.2，過去原告已收
       益部分按此比例由原告交付被告。
    2、被告於81年9 月15日書立結算書，依照協定書計算兩造
       互相找補之金額，兩造並依據該結算書找補。結算書（
       1 ）「冠昱公司分配之紅利47,000,000元x98%=46,060,
       000元；46,060,000元-10,000,000元=36,060,000元」（
       原證2）
    3、被告已經依照結算書之計算，支付兩造合意之結算金額
       20,074,520元予原告。
（二）爭執部份：
    1、原告之不當得利請求權有無罹於時效？
    2、被告是否無法律上原因受有利益而致原告損害？
       被告製作之結算書股權比例是否計算錯誤？若有錯誤，
       被告是否無法律上原因而受有結算利益？
四、得心證之理由
    按無法律上之原因而受利益，致他人受損害者，應返還其利
    益，民法第179條定有明文。本件原告主張81年9月15日之結
    算書有股權比例計算錯誤致被告溢領紅利2,303萬情事，從
    而依不當得利法律關係請求被告返還上揭溢領紅利。惟查，
    本件被告係於82年9月30日簽發4紙支票交與原告，以結清兩
    造間之債權債務關係，此有收據及支票4紙在卷可稽（見本
    院卷第36至37頁），是原告其對被告之不當得利請求權之時
    效完成日應至97年9月30日止，然原告遲至98年5月11日始提
    起本訴（見本院98年度北調字第388號卷之收狀戳），應認
    其對被告之不當得利請求權時效已完成。原告雖主張其係在
    97 年始知悉比例計算錯誤，並於同年2月間即以存證信函向
    被告請求，本件請求權時效應自原告知悉時起算，並提出存
    證信函1份為憑。但按請求權自可行使時起算，因15年間不
    行使而消滅，民法第125條、第128條定有明文。又所謂請求
    權可行使時，乃指權利人得行使之狀態而言。且此係指請求
    權人行使其請求權，客觀上無法律上之障礙，與請求權人主
    觀上何時知悉其可行使無關。本件兩造間協議書及結算書契
    約之成立、金錢之交付，均早在82年9月30日完成，依系爭
    協議書及結算書所定付款之時程，合理算定系爭紅利分配客
    觀上可請求之日期，而非依原告主觀之認知而定；則原告對
    被告縱有不當得利返還請求權，於82年9月30日兩造金額交
    付完成，已屬得行使之狀態，請求權時效應自是日開始起算
    ，其迄今已逾15年，足見系爭不當得利之請求權已於97年9
    月30日因時效完成而消滅，洵堪認定。原告雖於97年2月20
    日向被告請求，然未於請求後6個月內起訴，依民法第130條
    規定，視為時效不中斷，原告亦未舉證證明其有何中斷時效
    之事由，而被告復已為時效之抗辯，是原告請求被告返還其
    溢領之款項，自無理由。又本件不當得利害請求權已罹於時
    效消滅，則被告是否無法律上原因受有利益而致原告損害，
    本院就此即無庸審酌，併此敘明。
五、從而，原告依民法第179條規定，請求被告給付100萬元，已
    罹於時效，為無理由，應予駁回。原告之訴既經駁回，其假
    執行之聲請亦失所依據，應併予駁回。
六、訴訟費用之負擔：本件第一審裁判費為10,900元，應由原告
    負擔，爰確定如主文第2項所載。
七、本件事證已臻明確，兩造其餘攻擊防禦方法及未經援用之證
    據，經本院斟酌後，認為均不足以影響本判決之結果，爰不
    一一論述，併此敘明。
八、據上論結，本件原告之訴為無理由，依民事訴訟法第78條，
    判決如主文。
中    華    民    國    99    年    8     月    5    日
                  民事第六庭    法  官  吳定亞
以上正本係照原本作成。
如對本判決上訴，須於判決送達後20日內向本院提出上訴狀。如
委任律師提起上訴者，應一併繳納上訴審裁判費。
中    華    民    國    99    年    8     月    5    日
                                書記官  張婕妤

司法院資訊處製作；財團法人民間司法改革基金會備份。
